高雄高等行政法院簡易判決　　　　　　　　　　　　 九十三年度簡字第三四０號
　　原　　　告　甲○○
　　訴訟代理人　乙○○
　　被　　　告　財政部高雄市國稅局
　　代　表　人　邱政茂局長
右當事人間因綜合所得稅事件，原告不服財政部中華民國九十三年九月一日台財訴字
第０九三００三七三四九０號訴願決定，提起行政訴訟。本院判決如左：
　　主  文
原告之訴駁回。
訴訟費用由原告負擔。
　　事實及理由
一、緣原告辦理九十一年度綜合所得稅結算申報，列報其配偶乙○○取自台灣銀行股
    份有限公司大昌分公司（以下簡稱台灣銀行大昌分行）利息所得新台幣（以下同
    ）三六、九０六元，被告依該銀行開具之扣繳憑單，核定乙○○利息所得兩筆分
    別為一五０、八八九元及四九、五七二元，併課原告綜合所得稅，原告不服，申
    經復查結果，未獲變更，提起訴願，亦經訴願決定駁回，遂提起本訴訟。原告起
    訴意旨略謂：所得稅法僅規定利息所得應申報課稅，又符合法定要件得扣除利息
    所得及分離扣稅之項目，例如，購屋貸款得扣除一定限額之購屋貸款利息，然其
    餘有關利息所得及質借產生之質借利息，扣繳憑單如何填列，則付之闕如。惟因
    該項利息所得與質借標的係因同一標的存款而產生，具有雙重性質，債權債務雙
    方當事人未變更，標的亦未變更，僅為債權人、債務人身分對調。對當事人而言
    ，是同一標的存在存款與借款之雙重法律關係，因此必須結算互抵後之差額，始
    有收付問題，亦即，如有差額始為真正之所得。此與所得稅法第二條第一項：「
    凡有中華民國來源所得之個人，應就其中華民國來源所得，依本法規定，課徵綜
    合所得稅。」及同法第八條第一項第四款：「自中華民國各級政府、中華民國境
    內之法人及中華民國境內居住之個人所取得之利息。」規定相符。是應為實際收
    付之差額，始為該項利息所得。又所得稅法對於同一標的，具有存款與借款雙重
    法律關係之事項，未有任何規定，銀行法亦無規定應如何處理，依中央法規標準
    法第五條第一項第二款規定，關於人民權利、義務者應以法律定之，是既無法律
    規定，即不能將同時具有存款與質押借款之雙重法律關係所產生之利息收入課稅
    ，而加重人民負擔。此參財政部金融局九十二年十月九日台融局（一）字第０九
    二００四四一六八號函及財政部賦稅署九十二年十月十六日台稅一發字第０九二
    ０四一四四四七號函，均謂所得稅法無是項規定即明。足認被告原處分及訴願決
    定均有違誤，乃訴請均予撤銷云云。被告答辯意旨略謂：（一）按公債、公司債
    、金融債券、各種短期票券、存款及其他貸出利息之所得，應課徵個人綜合所得
    稅，為行為時所得稅法第十三條及第十四條第一項第四類所明定，次按「儲蓄投
    資特別扣除額：納稅義務人及與其合併報繳之配偶暨受其扶養親屬於金融機構之
    存款、公債、公司債、金融債券之利息、儲蓄性質信託資金之收益及公司公開發
    行並上市之記名股票之股利，合計全年不超過二十七萬元者，得全數扣除，超過
    二十七萬元者，以扣除二十七萬元為限。」為所得稅法第十七條第一項第二款第
    三目第三小目前段所規定。本件原告之配偶乙○○該年度取自台灣銀行大昌分行
    兩筆利息所得，金額分別為一五０、八八九元及四九、五七二元，因優惠存款向
    台灣銀行大昌分行質借，支付質借利息一六三、五五五元，乃申報書填註計算式
    ，列報利息所得三六、九０六元（利息所得一五０、八八九元＋四九、五七二元
    －質押借款利息一六三、五五五元），惟查所得稅法關於利息所得，除符合首揭
    得列入儲蓄投資特別扣除額之規定，於不超過二十七萬元得全數扣除外，並無減
    除相關成本、費用之規定，是該筆利息支出尚不得自利息所得中減除，被告依台
    灣銀行大昌分行申報各類所得扣繳暨免扣繳憑單，據以核定乙○○九十一年度利
    息所得二００、四六一元（利息所得一五０、八八九元＋四九、五七二元），並
    連同原告及受扶養親屬黃顥中取得符合首揭規定利息所得計一、八四七元，合計
    二０二、三０八元全數列入儲蓄投資特別扣除額，並無不合。原告之訴為無理由
    ，請予駁回等語。
二、按「個人之綜合所得總額，以其全年左列各類所得合併計算之：第一類．．．第
    四類：利息所得：凡公債、公司債、金融債券、各種短期票券、存款及其他貸出
    款項利息之所得：．．．。」、「納稅義務人之配偶，及合於第十七條規定得申
    報減除扶養親屬免稅額之受扶養親屬，有前條各類所得者，應由納稅義務人合併
    報繳。」、「按前三條規定計得之個人綜合所得總額，減除下列免稅額及扣除額
    之餘額，為個人之綜合所得淨額：一、．．．二、扣除額：納稅義務人就下列標
    準扣除額或列舉扣除額擇一減除外，並減除特別扣除額：（一）標準扣除額：納
    稅義務人個人扣除三萬八千元；有配偶者六萬元。．．．（三）特別扣除額：１
    、．．．３、儲蓄投資特別扣除：納稅義務人及與其合併報繳之配偶暨受其扶養
    親屬於金融機構之存款、公債、公司債、金融債券之利息、儲蓄性質信託資金之
    收益及公司公開發行並上市之記名股票之股利，合計全年不超過二十七萬元者，
    得全數扣除，超過二十七萬元者，以扣除二十七萬元為限。但依郵政儲金法規定
    免稅之存簿儲金利息及本法規定分離課稅之短期票券利息不包括在內。．．．。
    」及「納稅義務人應於每年五月一日起至五月三十一日止，填具結算申報書，向
    該管稽徵機關，申報其上一年度構成綜合所得總額或營利事業收入總額之項目及
    數額，以及有關減免、扣除之事實，並應依其全年應納稅額減除暫繳稅額、尚未
    抵繳之扣繳稅額及可抵稅額，計算其應納之結算稅額，於申報前自行繳納。但短
    期票券利息所得之扣繳稅款及營利事業獲配股利總額或盈餘總額所含之可扣抵稅
    額，不得減除。」分別為所得稅法第十四條第一項第四類、第十五條第一項前段
    、第十七條第一項及第七十一條第一項所明定。
三、本件原告九十一年度綜合所得稅結算申報，原列報其配偶乙○○取自台灣銀行大
    昌分行利息所得三六、九０六元（利息所得一五０、八八九元＋四九、五七二元
    －質押借款利息一六三、五五五元＝三六、九０六元）、儲蓄投資特別扣除額三
    八、六一九元，被告初查依台灣銀行大昌分行製發之利息所得扣繳憑單，核定乙
    ○○取自上開銀行利息所得為二００、四六一元，並核定原告九十一年度綜合所
    得稅儲蓄投資特別扣除額二０二、三０八元等情，為兩造所不爭執，並有台灣銀
    行大昌分行各類所得扣繳暨免扣繳憑單、原告九十一年度綜合所得稅結算申報書
    、被告九十一年度申報核定通知書附於原處分卷足憑，洵堪認定。
四、經查，按「憲法第十九條規定『人民有依法律納稅之義務』，係指人民有依法律
    所定要件負繳納稅捐之義務或享減免繳納之優惠而言。稅法之解釋，應本於租稅
    法律主義之精神，依各該法律之立法目的，衡酌經濟上之意義及實質課稅之公平
    原則為之。」司法院釋字第四九六號解釋在案，乃係指人民有依法律所定之納稅
    主體、稅目、稅率、納稅方法及稅捐減免等項目，負繳納稅捐之義務或享受減免
    稅捐之優惠而言。是關於各項扣除額及免稅額等稅捐減免項目，均屬租稅法律主
    義，應以法律定之，主管機關不得另為增減或創設。又所得稅法關於利息所得，
    除符合首揭得列入儲蓄投資特別扣除額之規定，於不超過二十七萬元得全數扣除
    外，並無減除之相關規定。準此，本件原告配偶乙○○九十一年度向台灣銀行大
    昌分行質押借款，產生質借利息一六三、五五五元，因所得稅法並無規定得以存
    單擔保之利息列為扣除項目，亦無得以存款利息收入扣除存單擔保利息之淨所得
    列報等相關規定，是無僅就差額核稅之餘地。再者，原告存款孳生之利息與借貸
    產生之利息，核屬不同法律關係而生，銀行支付存款孳息，業已收付實現，要無
    將另因質借法律關係所生之利息扣除，始得就差額核稅之可言。此外，財政部賦
    稅署九十二年十月十六日台稅一發字第０九二０四一四四四七號函係請被告就財
    政部金融局九十二年十月九日台融局（一）字第０九二００四四一六八號函檢具
    乙○○所詢「以未質借之全額利息填入扣繳憑單，而不以實際領取利息作為所得
    額填入扣繳憑單之妥適性問題」查明實情，被告並於九十二年十月二十三日以財
    高國稅審二字第０九二００八一一二號函復原告配偶乙○○，有上開財政部金融
    局函、財政部賦稅署移文單及被告函文附於原處分卷可稽，尚無憑之為有利原告
    之論據。
五、綜上所述，原告之主張既不足取，被告依台灣銀行大昌分行開具之扣繳憑單，核
    定乙○○利息所得兩筆分別為一五０、八八九元及四九、五七二元，併課原告綜
    合所得稅並無違誤；訴願決定予以維持，亦無不合；原告起訴意旨求為撤銷，為
    無理由，應予駁回。並不經言詞辯論為之。
六、據上論結，本件原告之訴為無理由，依行政訴訟法第二百三十三條第一項、第二
    百三十六條、第一百九十五條第一項後段、第九十八條第三項前段，判決如主文
    。
中　　　華　　　民　　　國    九十三　　年　    十二　　月　　　九　　　日
                              高雄高等行政法院第二庭
                                          法      官  蘇秋津
右為正本係照原本作成。
如不服本判決，應於送達後二十日內，向本院提出上訴狀並表明上訴理由，如於本判
決宣示後送達前提起上訴者，應於判決送達後二十日內補提上訴理由書（須按他造當
事人人數附繕本）。
提起上訴應預繳送達用雙掛號郵票七份（每份三十四元）。
中　　　華　　　民　　　國    九十三　　年　    十二　　月　　　九　　　日
                                          法院書記官  陳嬿如
附註：
行政訴訟法第二百三十五條（第一項、第二項）：
對於適用簡易程序之裁判提起上訴或抗告，須經最高行政法院之許可。
前項許可，以訴訟事件所涉及之法律見解具有原則性者為限。
